【裁判字號】    97,易,3126
【裁判日期】    971224
【裁判案由】    詐欺
【裁判全文】
臺灣板橋地方法院刑事判決              97年度易字第3126號
公  訴  人  臺灣板橋地方法院檢察署檢察官
被      告  甲○○
                    1
上列被告因詐欺案件，經檢察官提起公訴（97年度偵字第18156
號），本院判決如下：
    主  文
甲○○幫助意圖為自己不法之所有，以詐術使人將本人之物交付
，處有期徒刑肆月，如易科罰金，以銀元佰元折算壹日，減為
有期徒刑貳月，如易科罰金，以銀元佰元折算壹日。
    事  實
一、甲○○依一般社會生活經驗，應可知悉一般人均可自行申請
    金融帳戶使用，如非意圖供犯罪使用，並無蒐集他人帳戶之
    必要，並可預見提供金融帳戶供人使用，可能幫助他人遂行
    詐欺犯行，竟仍基於幫助他人為詐欺取財犯罪之不確定故意
    ，於民國九十五年五月十九日至同年月二十二日間某時點，
    在不詳地點將其申辦之臺灣郵政股份有限公司土城郵局（下
    稱土城郵局）帳號00000000000000號帳戶之
    存摺、金融卡及密碼等物，交付予真實姓名不詳之成年人使
    用。嗣某詐欺集團成員取得上開甲○○所提供帳戶之存摺、
    金融卡、密碼後，即基於意圖為自己不法之所有之詐欺犯意
    ，於九十五年五、六月間撥打乙○○之電話佯稱中獎，須繳
    交稅金、手續費，致乙○○陷於錯誤，依指示於九十五年六
    月二日匯款新臺幣（下同）三萬元至前揭帳戶，隨即由該集
    團成員提領一空。嗣乙○○未取得任何獎金發現受騙，始經
    警循線查獲上情。
二、案經內政部警政署鐵路警察局第一警務段報告臺灣板橋地方
    法院檢察署偵查起訴。
    理  由
一、本件認定事實所引用之卷證資料，並無證據證明係公務員違
    背法定程序所取得，且檢察官、被告於本院準備程序及審判
    期日時均表示同意作為證據，且迄至言詞辯論終結前亦未再
    聲明異議，依刑事訴訟法第一百五十九條之五第一項之規定
    ，本件認定事實所引用之證據縱屬傳聞證據，亦均有證據能
    力。
二、訊據被告甲○○固坦承開立前揭土城銀行帳戶，惟矢口否認
    有何幫助詐欺取財犯行，辯稱：其曾於九十五年五月八日至
    土城郵局辦理上揭帳戶之掛失手續，嗣於同年月十九日在桃
    園縣中壢市龍岡郵局領取補發之存摺及金融卡，當場即重新
    設定密碼，並將密碼抄寫在記事本上，之後上開物件連同記
    事本遺忘在龍岡郵局而遺失，並未將存摺、金融卡、密碼交
    付他人使用云云。然查：
（一）被告於九十五年五月八日辦理前揭帳戶之掛失，嗣於同年
      月十九日補發存摺及晶片金融卡等情，業據被告於本院準
      備程序中供述明確，復有上開帳戶開戶及客戶歷史交易清
      單各一件在卷可稽（見偵查卷第三十六頁、第三十七頁）
      。又前開詐欺集團成員以電話佯稱中獎須繳稅金、手續費
      至被告上揭帳戶之手法，詐騙被害人乙○○三萬元之款項
      等情，亦據被害人乙○○於警詢時指述綦詳，並有郵政國
      內匯款執據、上開客戶歷史交易清單各一份（見偵查卷第
      二十八頁、第三十七頁）在卷可佐，足認被告前開帳戶確
      供作詐騙集團向被害人乙○○詐騙金錢所用至明。
（二）金融帳戶乃個人理財工具，稍有社會歷練、經驗之人，均
      知悉提款卡應與其帳戶存摺、金融卡、密碼等分別收存，
      並妥善保管，以避免該帳戶遭他人盜領、盜用，被告乃智
      識程度正常之成年人，對此當有認知，被告於九十五年五
      月十九日前往郵局之目的即在領取補發之存摺、金融卡、
      密碼，尚知當場更改密碼，理應對於甫領取之上開帳戶資
      料妥為存放保管，豈有遺留該處未帶走，遲至九十五年六
      月七日該帳戶遭列為警示帳戶前，均不自知之可能？被告
      辯稱：補辦存摺、金融卡、密碼後，即遺忘在郵局，之後
      未再使用該帳戶，不知上開物件遺失，故未掛失、報警云
      云，俱與常情相悖，殊難採信。又上開帳戶於九十五年五
      月十九日被告前往領取存摺、金融卡、密碼時之存款餘額
      ，已提領至僅七十二元，且於九十五年六月二日被害人乙
      ○○匯入款項後，旋遭人以提款卡提領，此觀諸上開客戶
      歷史交易清單即明。而一般欲使用金融卡領取款項，須輸
      入正確密碼，若非經帳戶所有人同意、授權或告知密碼，
      單純持有金融卡之人，欲隨機輸入正確號碼以領取款項之
      機率，微乎其微，實行詐騙之人亦無可能使用一不知金融
      卡密碼，且隨時會遭人掛失之帳戶，供作詐騙匯款之用。
      另被告於檢察官偵查及本院準備程序中供稱：其金融卡密
      碼係依其男友出生年月日所設定等語，且至本院準備程序
      時均能記誦無誤，自無忘記密碼而須記載於記事本之必要
      ，是被告前揭辯詞，顯屬事後卸責之詞，委無足取。綜上
      各情，上開帳戶存摺、金融卡、密碼應係被告提供予他人
      使用自堪認定。
（三）金融帳戶之申請開設並無特殊限制，參以現今社會各式詐
      財手段迭有所聞，帳戶遭人利用成為幫助詐欺工具之案例
      層出不窮，如遇不詳人士蒐購金融帳戶使用，客觀上應可
      預見將有遭他人作為詐欺犯罪工具之可能，被告客觀上有
      將存摺、金融卡及密碼交付他人使用，主觀上有縱使他人
      使用該帳戶實行詐欺取財犯罪亦不違背其本意之不確定幫
      助故意，至為灼然。
（四）從而，本案事證已臻明確，被告犯行洵堪認定，自應依法
      論科。
三、查被告行為後，刑法業於九十四年二月二日修正公布，九十
    五年七月一日起施行。按行為後法律有變更者，適用行為時
    之法律，但行為後之法律有利於行為人者，適用最有利於行
    為人之法律，現行刑法第二條第一項訂有明文。本次刑法修
    正之比較新舊法，應就罪刑有關之共犯、未遂犯、想像競合
    犯、牽連犯、連續犯、結合犯，以及累犯加重、自首減輕暨
    其他法定加減原因（如身分加減）與加減例等一切情形，綜
    其全部罪刑之結果而為比較，且就比較之結果，須為整體之
    適用，不能割裂分別適用各該有利於行為人之法律，此即法
    律變更之比較適用所應遵守之「罪刑綜合比較原則」及「擇
    用整體性原則」（參照最高法院二十四年上字第四六三四號
    判例、同院二十七年上字第二六一五號判例，及最高法院九
    十五年第八次刑事庭會議決議），茲就本件新舊法比較結果
    說明如下：
（一）按刑法第三百三十九條第一項詐欺取財罪法定刑中關於罰
      金之規定，據修正後刑法施行法增訂第一條之一：「中華
      民國九十四年一月七日刑法修正施行後，刑法分則編所定
      罰金之貨幣單位為新臺幣。九十四年一月七日刑法修正時
      ，刑法分則編未修正之條文定有罰金者，自九十四年一月
      七日刑法修正施行後，就其所定數額提高為三十倍。但七
      十二年六月二十六日至九十四年一月七日新增或修正之條
      文，就其所定數額提高為三倍」及刑法第三十三條第五款
      修正為：「主刑之種類如下：五、罰金：新臺幣一千元以
      上，以百元計算之」等規定，是依修正後之法律，刑法第
      三百三十九條第一項詐欺取財罪所得科或併科罰金之最高
      額為新臺幣三萬元、最低為新臺幣一千元；然依被告行為
      時之刑罰法律，即罰金罰鍰提高標準條例第一條前段規定
      之提高倍數十倍及刑法第三十三條第五款規定之罰金最低
      額一元，並換算為新臺幣計算，該罪之罰金刑最高額雖與
      新法同為新臺幣三萬元，然最低額僅為新臺幣三元。因此
      ，比較上述修正前、後之刑罰法律，自以修正前之規定較
      有利於被告。
（二）依上開比較結果，本件以修正前之規定較有利於被告，揆
      諸前揭說明，就上開法律應依修正後刑法第二條第一項前
      段之規定，適用被告行為時即修正前之規定，予以論處。
      至刑法關於幫助犯之規定，修正前刑法第三十條係規定：
      「幫助他人犯罪者，為從犯。雖他人不知幫助之情者，亦
      同。從犯之處罰，得按正犯之刑減輕之。」；而修正後則
      規定：「幫助他人實行犯罪行為者，為幫助犯。雖他人不
      知幫助之情者，亦同。幫助犯之處罰，得按正犯之刑減輕
      之。」，觀諸上開刑法第三十條之修正，僅係將幫助犯規
      定為法理之明文化而為文字用語之修正，未涉及罪刑實質
      內容之變更，非屬法律之變更，自無須適用刑法第二條第
      一項規定為新舊法之比較，而應直接適用裁判時之規定，
      併予敘明。
四、按幫助犯之成立，主觀上行為人須有幫助故意，客觀上須有
    幫助行為，意即須對於犯罪與正犯有共同之認識，而以幫助
    之意思，對於正犯資以助力，而未參與實施犯罪之行為者而
    言（參照最高法院七十五年度台上字第一五○九號、八十八
    年度台上字第一二七○號判決意旨）。本件被告將其申請開
    立金融帳戶之存摺、金融卡、密碼交予不詳之成年人轉供詐
    欺集團使用，使該詐欺集團作為對被害人實施詐欺取財犯罪
    之取款工具，顯係基於幫助他人實施詐欺取財犯罪之犯意，
    且所為提供金融帳戶之行為，亦屬刑法詐欺罪構成要件以外
    之行為。是核被告所為，應係犯刑法第三十條第一項、第三
    百三十九條第一項之幫助詐欺取財罪，並依刑法第三十條第
    二項規定按正犯之刑減輕之。本院審酌被告將金融帳戶交予
    不法詐欺集團使用，助長他人犯罪，增加被害人尋求救濟及
    治安機關查緝犯罪之困難，危害被害人財產安全及社會治安
    ，惟考量被告並非實際遂行詐欺犯行之人、其並無前科，素
    行良好、犯罪動機、目的、手段、生活狀況、智識程度、犯
    罪所生之損害及被告於犯罪後否認犯行，未見悔意，態度非
    佳等一切情狀，量處如主文所示之刑，並諭知易科罰金之折
    算標準，以資懲儆。末查，被告前揭犯罪時間在九十六年四
    月二十四日以前，合於減刑條件，應依中華民國九十六年罪
    犯減刑條例第二條第一項第三款，減其刑期二分之一，並依
    修正前刑法第四十一條第一項前段及修正前罰金罰鍰提高標
    準條例第二條規定，諭知易科罰金之折算標準（按修正前刑
    法第四十一條第一項前段係規定：「犯最重本刑為五年以下
    有期徒刑以下之刑之罪，而受六個月以下有期徒刑或拘役之
    宣告，因身體、教育、職業、家庭之關係或其他正當事由，
    執行顯有困難者，得以一元以上三元以下折算一日，易科罰
    金。」又被告行為時之易科罰金折算標準，修正前罰金罰鍰
    提高標準條例第二條〈現已刪除〉係規定就其原定數額提高
    為一百倍折算一日，則本件被告行為時之易科罰金折算標準
    ，應以銀元三百元折算一日，經折算為新臺幣後，應以新臺
    幣九百元折算為一日；惟修正後則規定：「犯最重本刑為五
    年以下有期徒刑以下之刑之罪，而受六個月以下有期徒刑或
    拘役之宣告者，得以新臺幣一千元、二千元或三千元折算一
    日，易科罰金。」是修正後之規定並非有利於被告，依刑法
    第二條第一項前段，應依被告行為時之修正前規定，諭知易
    科罰金之折算標準）。
據上論斷，依刑事訴訟法第二百九十九條第一項前段，刑法第二
條第一項前段、第三十條、第三百三十九條第一項、修正前刑法
第四十一條第一項前段，罰金罰鍰提高標準條例第一條前段，修
正前罰金罰鍰提高標準條例第二條，中華民國九十六年罪犯減刑
條例第二條第一項第三款、第七條、第九條，判決如主文。
本案經檢察官謝岳龍到庭執行職務。
中    華    民    國    97    年    12    月    24    日
                刑事第十二庭  審判長法  官  陳  鴻  清
                                    法  官  朱  嘉  川
                                    法  官  劉  安  榕
以上正本證明與原本無異。
如不服本判決，應於判決送達後10日內敘明上訴理由，向本院提
出上訴書狀（應附繕本），上訴於臺灣高等法院；未敘述上訴理
由者，應於上訴期間屆滿後20日內向本院補提理由書（均須按他
造當事人之人數附繕本），切勿逕送上級法院。
                                    書記官  陳  盈  真
中    華    民    國    97    年    12    月    25    日
附錄本案論罪科刑法條全文：
中華民國刑法第339 條第1 項
意圖為自己或第三人不法之所有，以詐術使人將本人或第三人之
物交付者，處5 年以下有期徒刑、拘役或科或併科1000元以下罰
金。


司法院資訊處製作；財團法人民間司法改革基金會備份。
